【裁判字號】    94,上訴,1003
【裁判日期】    950105
【裁判案由】    強盜等
【裁判全文】
臺灣高等法院臺南分院刑事判決        94年度上訴字第1003號
  上  訴  人
  即  被  告  甲  ○  ○
  選任辯護人  蘇陳俊哲    律師
上列上訴人因強盜等案件，不服臺灣臺南地方法院94年度訴字第
339號，中華民國94年8月12日第一審判決（起訴案號：臺灣臺南
地方法院檢察署94年度營偵字第19號），提起上訴，本院判決如
下：
    主  文
原判決撤銷。
甲○○竊盜，因脫免逮捕，而當場施以脅迫，累犯，處有期徒刑
參年。
    事  實
一、甲○○患有雙極性情感精神疾病，為精神耗弱之人，於民國
    （下同）89年間因犯公共危險罪，經臺灣高雄地方法院判處
    有期徒刑4月，至89年10月9日易科罰金執行完畢。詎仍不知
    悔改，因身上所穿著之褲子久未換洗而髒污，竟意圖為自己
    不法之所有單一犯意，於93年12月12日14時許，見臺南縣新
    營市○○路63號之1乙○○所經營之「舊金山牛仔服飾店」
    後門未關，乃侵入該店後方之廚房，先竊取廚房內之玻璃瓶
    裝之米酒乙瓶並飲用完畢後，又至該店2樓後方之倉庫（侵
    入建築物部分未經乙○○告訴），竊取倉庫內價值新臺幣（
    下同）2980元之箱牌藍色牛仔褲一件及價值130元之愛迪達
    牌棉襪一雙得手後，並將牛仔褲穿在自己身上及將襪子放置
    於口袋內，嗣為該店店員陳映橋所發覺，呼叫該店負責人乙
    ○○，乙○○即跑向該店後方處欲追捕竊賊，甲○○見狀亦
    隨即下樓往該店後門方向逃離，並於經過該店後方廚房處時
    拿取不鏽鋼材質所製，尖端銳利之水果刀一把及上開飲用完
    畢之空米酒瓶一只於手上，待乙○○追出該店後門後，甲○
    ○為脫免逮捕，竟於該店後門外之防火巷處，右手持上開水
    果刀而左手持空米酒瓶脅迫乙○○不要靠近，乙○○見狀，
    即令甲○○放下刀子，惟甲○○不肯，乙○○乃隨手撿拾身
    旁之約170公分長用以曬衣服之木棍一根與甲○○對峙，嗣
    經乙○○再要求甲○○將所竊得之物品留下，甲○○乃將襪
    子丟在地上並欲脫下褲子歸還予乙○○，乙○○即利用甲○
    ○脫還褲子之際，上前搶奪甲○○手上之刀子加以逮捕，甲
    ○○發現後持手中刀子向乙○○揮舞雙方並因此發生拉扯，
    並造成乙○○左手三道淺裂傷、右手二道淺裂傷之傷害（傷
    害部分未經告訴），嗣甲○○經乙○○壓制於地並與隨後趕
    至之警方一同逮捕甲○○，始查獲上情。
二、案經乙○○訴由臺南縣警察局新營分局報告臺灣臺南地方法
    院檢察署檢察官偵查起訴。
    理  由
一、訊據上訴人即被告甲○○對於上開時、地竊取被害人乙○○
    所有之米酒乙瓶、牛仔褲乙件及襪子乙雙，得手後經發覺，
    為脫免逮捕，即持刀恐嚇要乙○○不要靠近，並於雙方打鬥
    中致乙○○受傷之犯行，業據被告於警訊時供承：「我從舊
    金山牛仔服飾的後門，進入該店廚房發現該店廚房有一瓶米
    酒，我馬上喝了一瓶，然後我走到另外一間房間看到一件牛
    仔褲很漂亮，我穿上該件牛仔褲就從後門要離開，這時有一
    位店內小姐發現我，喊大哥，我就往廚房後門跑，順手在廚
    房拿一支水果刀以及一瓶空酒瓶，後來有一位男子追出來叫
    我不要動，我就停下來，我叫那一位男子不要報警，我先把
    酒瓶放下，並把刀子稍後放低，我看他要過來搶我手中的刀
    子，所以我才反抗他，才會在反抗中將他殺傷，但他還是一
    直要拿我手中的刀子，就跟我在搏鬥，不久警察到場，合力
    將我制服」（詳警卷第3頁），於偵查、原審及本院審理時
    亦為相同之供述（詳偵查卷第8頁、原審卷第22頁、本院94
    年10月27日筆錄)，核與證人即被害人乙○○於警訊、偵查
    及原審審理時指訴情節相符（詳警卷第4至5頁、偵查卷第13
    至14頁、原審卷第50至56頁），復有扣押書、贓物認領保管
    單、傷害診斷證明書各乙份及現場照片十二幀附卷可稽（附
    於警卷第6至8頁）。
二、被告雖辯稱：伊被發覺後，即自動要返還所竊之牛仔褲及襪
    子，並請求勿報警，並無「為脫免逮捕，而當場施以脅迫」
    ，又乙○○之傷，係自己不慎，為其所持之木棍刮剌傷云云
    ，惟查：
    （一）按刑法第329條所謂之「脅迫」，祇要在客觀上可使
          人發生恐怖觀念之行為，即足當之，至該人是否因而
          心生畏怖，則非所問。次按刑法第329條準強盜罪之
          所謂施強暴或脅迫，只須有此行為即為已足，不以至
          使人不能抗拒為必要。最高法院74年度臺上字第3225
          號、88年度臺上字5271號判決可資參照。被告行竊被
          發覺後，確持不鏽鋼材質所製，尖端銳利之水果刀一
          把及上開飲用完畢之空米酒瓶拒捕，嗣於拒捕時又以
          所持之水果刀傷害乙○○，已如前述，且上開刀具既
          具殺傷力，而被告又以尖銳刀鋒面向被害人，要求其
          不要靠近，客觀上已足以使人精神上產生恐怖之心裡
          ，經核已達刑法第329條準強盜罪中之脅迫行為無疑
          。
    （二）至被告雖以被害人乙○○之傷口係遭其自己所持曬衣
          木棍所傷，惟於本院準備程序時卻改稱：被害人傷口
          係遭地上鐵絲所刮傷，所述前後不符，況乙○○所受
          傷害均係淺裂傷，且致傷原因為小刀，有行政院衛生
          署新營醫院傷害診斷證明書在卷可稽（附於偵查卷第
          8頁），如係受自己所持曬衣木棍所傷，其傷口應係
          傷口雜亂之挫傷或撞擊瘀傷，與被害人顯係因尖銳刀
          器所致而傷口整齊之淺裂傷，自屬有別；再徵諸現場
          蒐證照片，地面僅有日吹日曬已久而略呈風化的木材
          與原子筆等物品，並未見被告所稱之地上鐵絲，且被
          害人傷口均位於手部，顯係雙方為搶奪小刀致被害人
          遭刀劃傷，是被告此部分所辯亦不足採信。被告請求
          傳喚證人乙○○，惟上開證人已於原審經傳喚並予詰
          問，係就同一證據再行聲請，本院認無必要，並予敘
          明。
    （三）綜上所述，被告竊取米酒乙瓶、牛仔褲乙件及襪子乙
          雙，並於乙○○追躡而至，而欲逮捕之，持上開刀具
          及空酒瓶對被害人乙○○施以強暴、脅迫之犯行，事
          證明確，所辯顯係卸責之詞，均不足取，其犯行洵堪
          認定。
三、再刑法第330條所謂「犯強盜罪」，並不僅指自始犯強盜罪
    者而言，即依同法第329條「以強盜論者」亦包括之，故如
    準強盜犯行有刑法第321條第1項各款情形之一，仍應依刑法
    第330條論處，最高法院25年上字第6626號判例雖著有明文
    。惟刑法第329條之準強盜罪，既係以竊盜或搶奪為前提，
    故其既未遂之判斷標準，即應以其基本行為之竊盜或搶奪行
    為之既未遂為斷（最高法院75年度臺上字第6346號判決參照
    ），則刑法第329條之準強盜罪是否須依同法第330條加重強
    盜罪論處，應以行為人為準強盜罪之竊盜或搶奪等基本行為
    時，有無同法第321條第1項各款情形為斷，而非以行為人於
    強暴脅迫行為時是否有同法第321條第1項各款情形為準，經
    查被告係於竊盜被發覺後，擬逃跑時臨時在被害人廚房內拿
    取水果刀、空酒瓶拒捕，並非攜帶水果刀、酒瓶行竊後拒捕
    ，故被告於竊盜行為時並未攜帶上開水果刀等之兇器犯案，
    且亦無刑法第321條第1項其他各款情形，雖於脫免逮捕之際
    手持兇器拒捕，如前所述，應論以刑法第329條之準強盜罪
    ，並業經公訴蒞庭檢察官當庭更正論罪法條如上，自應以蒞
    庭檢察官到庭後陳述之所犯法條，為檢察官所引應適用之法
    條，而無變更起訴法條之問題。
四、查被告竊盜，因脫免逮捕，而當場施以脅迫，核其所為，係
    犯刑法第329條之準強盜罪。被告係以單一之犯意，先後竊
    取米酒乙瓶、牛仔褲乙件及襪子乙雙，應屬接續犯而為一罪
    ，至竊取米酒部分，雖未經檢察官起訴，但與判罪部分為接
    續犯而為一罪，本院亦併予以審理，被告於89年間因犯公共
    危險罪，經臺灣高雄地方法院判處有期徒刑四月，如易科罰
    金以銀元300元折算一日，並於89年10月9日易科罰金執行完
    畢，有臺灣臺南地方法院檢察署刑案資料查註紀錄表、臺灣
    高等法院被告全國前案紀錄表各一紙在卷可稽（附於偵查卷
    第4至5頁、原審卷第3至7頁），其5年以內再犯本件有期徒
    刑以上之罪，為累犯，應依刑法第47條規定，加重其刑。又
    被告患有雙極性情感異常、燥型重度伴有精神病性行為，且
    經判斷為永久性之重大傷病，此有高雄市立凱旋醫院凱診字
    第 (乙)字第2032號診斷書、長庚紀念醫院診字第E6671號診
    斷證明書、中華民國第Ｚ000000000號精神中度殘障手冊、重
    大傷病免自行部分負擔證明卡各乙份附卷可查（附於本院卷
    被告94年10月21日刑事準備書兼答辯狀），徵諸上開高雄市
    立凱旋醫院及長庚醫院診斷證明書：「個案（即被告甲○○
    ）於93年12月至94年1月間至本院住院3次，當時行為混亂暴
    力傾向之後因骨髓炎而於94年2月1日轉長庚醫院治療」、「
    該病患（即被告甲○○）自民國94年2月1日由凱旋醫院轉至
    本科住院醫療，當時呈現情緒激動、話多、活動量大、誇大
    幻想、暴力行為等症狀，於94年2月25日症狀改善出院。」
    ，兼以被告於上開司法精神鑑定時，曾表示「不知道當天為
    何要到嘉義或新營」（詳原審卷第35頁），並據現場蒐證照
    片以犯案時間為93年12月12日冬季氣溫嚴寒之際，被告卻打
    赤膊而僅著下半身衣物，顯屬精神耗弱之人，雖原審囑託行
    政院衛生署嘉南療養院所為之精神鑑定認未達於心神喪失或
    精神耗弱之程度，惟被告自犯案後至鑑定前已陸續高雄市立
    凱旋醫院與長庚紀念醫院治療，且如長庚醫院診斷證明書所
    示，係因被告原本症狀嚴重而轉至該院診治，並於治療後症
    狀已經緩解後出院，且鑑定時仍在長庚醫院門診追蹤中（詳
    原審卷第33頁），故以上開高雄市立凱旋醫院及長庚醫院所
    為對被告精神狀況之評定較為可採，惟被告於犯行為警查獲
    後，對於犯行尚能供述清楚，故被告於犯罪行為時其行為控
    制與辨識行為違法之能力僅有明顯降低之情事，僅臻於精神
    耗弱之程度而尚無心神喪失可言，被告既患有精神耗弱情形
    ，爰依刑法第19條第2項減輕其刑。
五、原審予以論罪科刑，固非無見，惟查：被告患有雙極性情感
    異常、燥型重度伴有精神病，應屬精神耗弱之人，原審未依
    刑法第19條第2項減輕其刑，均有未合，被告上訴意旨，執
    此指摘原判決不當，為有理由，應由本院撤銷改判，爰審酌
    被告之犯罪動機、手段、智識程度、犯罪所生之危害、犯罪
    所得利益、犯後願返還所竊得物品及其犯行時係精神耗弱人
    等一切情狀，量處有期徒刑參年。另扣案之水果刀乙把，既
    係被害人乙○○所有，業據被告及被害人乙○○供明在卷，
    又非違禁物，乃不為沒收之諭知，併此敘明。
六、據上論斷，應依刑事訴訟法第369條第1項前段、第364條、
    第299條第1項前段、刑法第328條第1項、第329條、第47條
    、第19條第2項，判決如主文。
本案經檢察官丙○○到庭執行職務。
中     華     民     國    95    年    1    月     5    日
                    刑事第五庭  審判長法  官 楊明章
                                      法  官 吳森豐
                                      法  官 戴勝利
以上正本證明與原本無異。
如不服本判決，應於收受本判決後十日內向本院提出上訴書狀。
其未敘述上訴理由者並得於提起上訴後十日內向本院補提理由書
狀（均須按他造當事人之人數附繕本）「切勿逕送上級法院」。
                                      書記官 李珍鳳
中    華     民     國     95    年    1    月     6     日
附錄：本案論罪科刑法條全文：
刑法第328條：意圖為自己或第三人不法之所有，以強暴、脅迫
             、藥劑、催眠術或他法，至使不能抗拒，而取他
             人之物或使其交付者，為強盜罪，處五年以上有
             期徒刑。
             以前項方法得財產上不法之利益或使第三人得之
             者，亦同。
             犯強盜罪因而致人於死者，處死刑、無期徒刑或
             十年以上有期徒刑；致重傷者，處無期徒刑或七
             年以上有期徒刑。
             第一項及第二項之未遂犯罰之。
             預備犯強盜罪者，處一年以下有期徒刑、拘役或
             三千元以下罰金。
刑法第329條：竊盜或搶奪，因防護贓物、脫免逮捕或湮滅罪證
             ，而當場施以強暴脅迫者，以強盜論。


司法院資訊處製作；財團法人民間司法改革基金會備份。
